【裁判字號】    97,訴,48
【裁判日期】    970822
【裁判案由】    交還土地
【裁判全文】
臺灣臺東地方法院民事判決                97年度訴字第48號
原      告  丁○○
            丙○○
                      弄61號.
共      同
訴訟代理人  邱聰安律師
被      告  戊○○○○○○○○.
上列當事人間請求交還土地事件，本院於民國97年8 月13日言詞
辯論終結，判決如下：
    主      文
被告應將坐落臺東縣鹿野鄉○○段第三五八五地號土地如附圖紅
斜線所示範圍（面積三四五九平方公尺）交還原告。
訴訟費用新臺幣壹萬肆仟陸佰伍拾元由被告負擔。
    事實及理由
一原告主張：坐落臺東縣鹿野鄉○○段第3585地號土地如附圖紅
  斜線所示範圍（面積3,459 平方公尺）（下稱系爭土地），係
  原告所有，惟被告無正當權源，占用系爭土地種植樟樹等作物
  ，屬無權占用，爰依民法第767 條所有物返還請求權之規定，
  請求被告將系爭土地交還原告等語。併為聲明：如主文第1 項
  所示。
二被告則以：系爭土地係訴外人胡朝清（已歿）於民國47年6 月
  間，賣與訴外人胡里頭，胡里頭於分家時，將系爭土地贈與其
  弟即訴外人乙○○，乙○○再於52年間轉賣系爭土地予被告之
  母甲○○，現則由被告在系爭土地種植樟樹。甲○○自52年起
  ，即依系爭土地原所有權人胡朝明之要求，繳納系爭土地之田
  賦代金、水利會費至停徵為止，足見胡朝明明知系爭土地買賣
  經過。是其係依有權占有系爭土地，而非無正當權源等語資為
  抗辯。併為聲明：原告之訴駁回。
三兩造不爭執事項（見本院卷第54頁）：
  (一)系爭土地於57年3月20日因實施土地重劃公告確定，由第399
    9 號轉載時，所有權人登記為胡朝明。
  (二)原告丁○○、丙○○於94年4月7日分別因買賣及分割繼承，
    分別取得系爭土地所有權應有部分3/4及1/4。
  (三)被告占有系爭土地如附圖紅斜線所示範圍（面積3,459平方
    公尺），並在土地上種植樟樹。
四得心證之理由：
  (一)原告主張其等為系爭土地所有權人，被告占有使用如附圖示
    紅斜線所示範圍（面積3,459 平方公尺）之事實，業據原告
    提出土地登記謄本（見本院卷第8 頁）、地籍圖謄本（見本
    院卷第9 至10頁）為證外，復經本院會同臺東縣關山地政事
    務所人員至現場履勘測量屬實，並製有勘驗筆錄（見本院卷
    第33至34頁）、照片（見本院卷第35至37頁）及複丈成果圖
    在卷可稽（見本院卷第38至39頁），且為被告所不爭執（見
    本院卷第54頁），堪信此部分事實為真正。
  (二)按所有人對於無權占有或侵奪其所有物者，得請求返還之；
    對於妨害其所有權者，得請求除去之；有妨害其所有權之虞
    者，得請求防止之，民法第767 條定有明文。又以無權占有
    為原因，請求返還所有物之訴，被告對原告就其物有所有權
    存在之事實無爭執，而僅以非無權占有為抗辯者，原告於被
    告無權占有之事實，無舉證責任，被告應就其取得占有，係
    有正當權源之事實證明之，如不能證明，則應認原告之請求
    為有理由（最高法院72年度臺上字第2516號判決、85年度臺
    上字第1120號判決意旨可參）。本件兩造對於原告現為系爭
    土地之所有權人乙節既均不爭執，自應由被告對於其有權占
    有之事實負舉證責任。
  (三)被告固辯稱系爭土地乃係輾轉受讓自胡朝清，為有權占有，
    並提出契約書（見本院卷第26頁）為證，惟查：證人乙○○
    證稱：系爭土地是我哥哥胡里頭送給我的，土地是跟誰買的
    我不清楚，之後我將土地賣給甲○○，並將系爭土地交給他
    們使用等語（見本院卷第55頁），證人胡里頭則證稱：我是
    向胡朝清購買系爭土地，再送給我弟弟等語明確（見本院卷
    第57頁）。而胡朝清並非系爭土地所有權人之事實，為兩造
    所不爭執，並有臺東縣關山地政事務所97年6 月12日東關地
    政字第0970002502號函檢送之系爭土地登記簿（含日治時代
    土地台帳登記簿）等件（見本院卷第68至240 頁）在卷可稽
    ，參以，觀諸被告所提出之上開契約書上亦記載賣主為胡朝
    清，而非胡朝明，足認胡朝清係以自己名義出賣系爭土地，
    而屬出賣他人之物。而按買受人依民法第348條第1項規定，
    可請求出賣人交付買賣標的，故買受人基於此項債權關係占
    有買賣標的，對於出賣人自屬有權占有，若買受人再將買賣
    標的出賣、出租或借用第三人時，由於買受人具有合法占有
    權源，並據此取得移轉占有之權利，故第三人亦得對出賣人
    主張有權占有，學說上稱為占有連鎖，然因占有係基於債之
    關係，僅具相對性，故不得據以拘束非債之關係之當事人，
    是被告不得執以對抗非債之關係當事人之原告。
  (四)被告復辯稱胡朝明於胡朝清出賣系爭土地後，曾要求甲○○
    繳納系爭土地田賦代金、水利會費，可知胡朝明知情云云，
    雖證人甲○○證稱：系爭土地是阿尼家（布農族語）拿稅單
    給我，說稅單我給你，因為現在土地是你在用，以後的稅都
    要你們付，結果我就接受，從52年開始繳，一直繳到不用繳
    為止云云（見本院卷第281至282頁），然查，被告所提出之
    臺東縣稅捐稽徵處74年1 期田賦代金繳納通知書（見本院卷
    第275 頁），繳納之地號為臺東縣鹿野鄉○○段第3441地號
    土地，而臺灣省臺東農田水利會77年2期、78年1期徵收單（
    見本院卷第276 頁），則分別為臺東縣延平鄉○○段第3441
    地號及同段第3446地號土地，均非系爭土地甚明，是被告上
    開所辯，自非可採。
  (三)被告既無法舉證證明其有合法占用系爭土地之權源，揆諸上
    揭說明，原告依民法第767 條前段之規定，訴請被告返還土
    地，應屬有據。
五綜上所述，原告依民法第767 條前段所有物返還請求權之規定
  ，請求被告將系爭土地交還原告，為有理由，應予准許。
六本件事證已臻明確，兩造其餘攻擊防禦方法及舉證，經本院斟
  酌後，核與判決之結果無影響，爰不逐一詳予論列，併此敘明
  。
七本件訴訟費用確定為第一審裁判費新臺幣（下同）9,800 元、
  測量費用4,000元及通譯費用850元，合計14,650元，應由被告
  負擔。
八據上論結，原告之訴為有理由，依民事訴訟法第78條、第87條
  第1項，判決如主文
中    華    民    國    97    年    8     月    22    日
                  民事庭審判長法  官  楊智勝
                              法  官  黃珮茹
                              法  官  陳君鳳
以上正本係照原本作成。
如對本判決上訴，須於判決送達後20日內向本院提出上訴狀。
中    華    民    國    97    年    8     月    25    日
                              書記官  莊永利


司法院資訊處製作；財團法人民間司法改革基金會備份。
